【裁判字號】    99,訴,147
【裁判日期】    991208
【裁判案由】    分割共有物
【裁判全文】
臺灣彰化地方法院民事判決  99年度訴字第147號
原      告  盧梓鼎
訴訟代理人  朱坤棋律師
被      告  盧福卿
            黃瑞華
            黃忠寬
            黃中慶
上列當事人間請求分割共有物事件，本院於民國99年11月24日言
詞辯論終結，茲判決如下：
    主      文
如附表一所示土地合併分割如附圖方案所示，即各共有人分得土
地編號、面積詳如附表二所示。
兩造應互為補償之金額如附表三所示。
訴訟費用由兩造按附表二所示比例負擔。
    事實及理由
一、按「訴狀送達後，原告不得將原訴變更或追加他訴。但有下
    列各款情形之一者，不在此限：七不甚礙被告之防禦及訴訟
    之終結者。被告於訴之變更或追加無異議，而為本案之言詞
    辯論者，視為同意變更或追加。」，民事訴訟法第255條第1
    項第7款、第2項定有明文。經查：原告原起訴請求分割如附
    表一所示坐落坐落彰化縣彰化市○○段858、859等2筆地號
    土地，嗣經追加同上段857地號土地（以上3筆土地合稱系爭
    土地，或單稱００地號土地），並追加盧福卿為被告，核與
    前開規定，洵無不合，應予准許。
二、原告主張：
  (一)系爭土地地目、面積、共有人、應有部分各詳如附表一、二
    所示。
  (二)系爭土地合併分管使用數十年，其中857地號土地由原告及
    被告盧福卿占用，並建屋居住；858地號土地由被告黃瑞華
    占用，接臨福馬街部分搭建3層加強磚造樓房，屋後其餘部
    分土地則搭建鐵皮廠房；859地號土地由被告黃中慶、黃忠
    寬占用，種植作物。茲因857、858等2筆地號土地已興建數
    筆建物，為避免地上建物遭拆除而受有損害，實有合併分割
    之必要。
  (三)系爭土地並無使用目的不能分割或訂有不分割之期限等情形
    ，茲因兩造無法協議分割，爰依法請求依照附圖所示分割方
    案合併分割，各共有人取得土地之編號、面積詳如附表二所
    示，並依附表三所示鑑定結果互為找補等語。
三、被告辯稱：
  (一)被告黃中慶、黃忠寬、盧福卿部分：
    同意原告所提分割方案及找補條件。
  (二)被告黃瑞華部分：
    同意原告所提分割方案，但找補金額過高，且其與原告及其
    餘被告於同上段856地號土地分割時，已讓步由原告優先選
    擇區塊較好之土地，故希望共有人能協商找補條件，並以鑑
    定金額折半計算等語。
四、原告主張系爭土地之地目、面積、共有人、應有部分各詳如
    附表一、二所示，且無因物之使用目的不能分割或訂有不分
    割期限等情形，兩造復未能協議分割各情，業據原告提出土
    地登記謄本、地籍圖謄本等件為證，且為被告所不爭執，自
    堪信原告此部分之主張為真實。
五、按「各共有人，除法令另有規定外，得隨時請求分割共有物
    。」、「分割之方法不能協議決定‧‧‧法院得因任何共有
    人之請求，命為下列之分配：一以原物分配於各共有人‧‧
    ‧共有人部分相同之相鄰數不動產，各該不動產均具應有部
    分之共有人，經各不動產應有部分過半數共有人之同意，得
    適用前項規定，請求合併分割。」，民法第823條第1項前段
    、第824條第2項第1款前段、第6項分別定有明文。經查：系
    爭土地為兩造共有，且其地目及使用性質相同，復經全體共
    有人同意合併分割，此情有土地登記謄本、地籍圖謄本、同
    意書影本等件附卷足憑。據此，原告本於共有人分割請求權
    ，請求判決合併分割，核與前開規定洵無不合，應予准許。
六、查857、858地號土地上各有原告及被告盧福卿父子、被告黃
    瑞華等人所有建物，859地號土地則由被告黃中慶、黃忠寬
    兄弟種植農作物；其聯外道路位於西側南北向寬約6公尺之
    十茂路、南側東西向寬約6公尺之福馬街各情，業據本院會
    同彰化縣彰化地政事務所派員履勘現場屬實，分別製作勘驗
    筆錄、現場簡圖等附卷，並有原告所提現場黑白列印照片在
    卷可稽。經核原告所提分割方案，已徵得全體共有人同意，
    且依此方案分割後，各該共有人取得土地均面臨道路，出入
    無礙；至於兩造分得土地，臨路寬度未盡一致，地形方整程
    度不一，相較於分割前應有部分之價值，故有增減情形。爰
    依據原告之聲請，將該方案囑託理德不動產估價師聯合事務
    所鑑定，嗣經該事務所鑑定完畢，並檢送99年10月5日理估
    字第99226號不動產估價報告書，其上載明該事務所派員實
    地訪查交易、收益及成本資訊等因素，經依基地條件，及臨
    路、地形、面積、地勢等各項影響因素分析調整後，依情況
    因素、價格日期因素、區域因素及個別因素調整率絕對值決
    定比較標的加權數，再依據不動產估價技術規則相關規定，
    運用比較法推估土地合理價格，並遵循通用估價原則，即供
    需原則、競爭原則、替代原則、變動原則、預測原則、均衡
    原則、適合原則、最有效使用原則、貢獻原則、收益分配原
    則、收益遞增遞減原則，秉持公正、客觀立場進行分析，因
    此評定基準區塊比較價格為每坪新台幣（下同）21,000元，
    最後決定之估價金額即857地號土地每坪23,300元，858地號
    土地每坪21,000元，859地號土地每坪20,600元，因此導出
    如附表三所示找補金額，自屬可採。至於被告黃瑞華辯稱系
    爭土地鑑價找補金額過高，希望以鑑定金額折半計算乙節，
    未據提出具體佐證以實其說，故難採認。據此，本院因認原
    告所提方案，已符公平適當原則，洵堪採認。爰依法判決分
    割系爭土地如主文第一項所示，並諭知兩造間相互補償之金
    額如附表三即主文第二項所示。
七、按「共有人自共有物分割之效力發生時起，取得分得部分之
    所有權。應有部分有抵押權或質權者，其權利不因共有物之
    分割而受影響。但有下列情形之一者，其權利移存於抵押人
    或出質人所分得之部分：一權利人同意分割。二權利人已參
    加共有物分割訴訟。三權利人經共有人告知訴訟而未參加。
    」、「分別共有土地，部分共有人就應有部分設定抵押權者
    ，於辦理共有物分割登記時，該抵押權按原應有部分轉載於
    分割後各宗土地之上。但有下列情形之一者，該抵押權僅轉
    載於原設定人分割後取得之土地上：一抵押權人同意分割。
    二抵押權人已參加共有物分割訴訟。三抵押權人經共有人告
    知訴訟而未參加。」，98年7月23日新修正施行民法第824條
    之1第1項、第2項、98年7月6日新修正土地登記規則第107條
    第1項分別定有明文。準此規定，可知新修正條文已明定抵
    押權之移存方式及法律效果，即無須當事人於分割共有物訴
    訟上為任何主張。是關於抵押權移存於抵押人分得部分，只
    須符合新修正民法第824條之1第2項但書或土地登記規則第1
    07條第1項但書各款規定者，即應生法律規定之當然效果，
    無待當事人為任何聲明。縱有聲明者，法院亦無須於判決主
    文諭知。經查：被告黃忠寬於88年6月間將其所有系爭土地
    應有部分6分之1設定抵押權予訴外人葉錫宜，該抵押權人於
    收受起訴狀（兼告知訴訟狀）繕本後，未具狀參加，依上規
    定，系爭土地分割後，其抵押權應生移存於抵押人即被告黃
    忠寬所分得土地之法定當然效果，爰不另於判決主文內諭知
    ，附此敘明。
八、本件分割共有物事件，如由敗訴之被告負擔訴訟費用顯失公
    平，爰命勝訴之原告負擔一部分訴訟費用。
九、訴訟費用負擔之依據：民事訴訟法第78條、第80條之1、第8
    5條第1項。
中    華    民    國    99    年    12    月     8    日
                民事第一庭      法  官  陳正禧
以上正本係照原本作成。
如對本判決不服，得於判決送達後20日內向本院提出上訴狀。（
須附繕本）如委任律師提起上訴者，應一併繳納上訴審裁判費。
中    華    民    國    99    年    12    月     8    日
                                書記官  莊素美
┌──────────────────────────────┐
│附表一                                                      │
├──┬─────────────┬──┬─────┬────┤
│編號│土地坐落地號              │地目│使用分區  │面積(㎡)│
├──┼─────────────┼──┼─────┼────┤
│1   │彰化縣彰化市○○段857地號 │田  │特定農業區│1,522.61│
│    │                          │    │農牧用地  │        │
├──┼─────────────┼──┼─────┼────┤
│2   │同上段858地號             │田  │同上      │2,081.41│
├──┼─────────────┼──┼─────┼────┤
│3   │同上段859地號             │田  │同上      │1,918.53│
└──┴─────────────┴──┴─────┴────┘
┌─────────────────────────────────────────────┐
│附表二                                                                                    │
├─────┬──────┬──────┬──────┬──────────┬───────┤
│共有人姓名│857地號土地 │858地號土地 │859地號土地 │分得土地編號（面積：│訴訟費用負擔之│
│          │應有部分    │應有部分    │應有部分    │㎡）、取得型態      │比例及方式    │
├─────┼──────┼──────┼──────┼──────────┼───────┤
│盧梓鼎    │1/1500      │1/3         │1/3         │編號A(1,522.61)、按 │1/3、共同負擔 │
├─────┼──────┼──────┼──────┤應有部分417/1523、11│              │
│盧福卿    │499/1500    │-----       │-----       │06/1523共同取得     │              │
├─────┼──────┼──────┼──────┼──────────┼───────┤
│黃瑞華    │1/3         │1/3         │1/3         │編號B(2,081.41)、單 │1/3、單獨負擔 │
│          │            │            │            │獨取得              │              │
├─────┼──────┼──────┼──────┼──────────┼───────┤
│黃中慶    │1/6         │1/6         │1/6         │編號C(1,918.53)、按 │1/3、共同負擔 │
├─────┼──────┼──────┼──────┤應有部分1/2共同取得 │              │
│黃忠寬    │1/6         │1/6         │1/6         │                    │              │
└─────┴──────┴──────┴──────┴──────────┴───────┘
┌───────────────────────┐
│附表三（單位：新台幣元）                      │
├─────┬─────┬─────┬─────┤
│受補金額  │盧梓鼎    │黃中慶    │合計      │
├─────┤盧福卿    │黃忠寬    │          │
│應付金額  │          │          │          │
├─────┼─────┼─────┼─────┤
│黃瑞華    │1,238,002 │14,418    │1,252,420 │
│          │          │          │          │
├─────┼─────┼─────┼─────┤
│合計      │1,238,002 │14,418    │1,252,420 │
│          │          │          │          │
└─────┴─────┴─────┴─────┘

司法院資訊處製作；財團法人民間司法改革基金會備份。
